【裁判字號】    95,保險上,56
【裁判日期】    970319
【裁判案由】    損害賠償
【裁判全文】
臺灣高等法院民事判決                95年度保險上字第56號
    上  訴  人  富邦產物保險股份有限公司
    法定代理人  甲○○
    上  訴  人  華南產物保險股份有限公司
    法定代理人  丙○○
    共      同
    訴訟代理人  李念國律師
    複代理  人  許智婷律師
    被上訴  人  陽明海運股份有限公司
    法定代理人  乙○○
    訴訟代理人  程學文律師
    參  加  人  正利航業股份有限公司
    法定代理人  丁○○
    訴訟代理人  林昇格律師
    複代理  人  李志成律師
                林淑娟律師
上列當事人間損害賠償事件，上訴人對於中華民國95年10月19日
臺灣基隆地方法院 94年度海商字第4號第一審判決提起上訴，本
院於97年3月5日言詞辯論終結，判決如下：
    主  文
上訴駁回。
第二審訴訟費用由上訴人負擔。
    事實及理由
一、參加人之法定代理人原為周宜強，於96年7月9日變更為丁○
    ○，業據聲明承受訴訟，有公司變更登記表、聲明狀在卷（
    本院卷第177-182頁），核無不合。
二、上訴人起訴主張：訴外人友達光電股份有限公司台中分公司
    （下稱友達公司），於93年9月間由日本YOKOHAMA進口機器4
    組（共8箱，分裝於3只貨櫃），委由被上訴人負責運送【船
    名：Kuo  Lih（國力輪），航次：KL409S】，被上訴人簽發
    編號YMLUＺ00 0000 000之海上貨運單乙紙可稽。詎貨抵台中
    卸載時， 發現系爭貨物其中4箱（即第Ａ-1、Ｂ-1、Ｃ-1及
    Ｄ-1號箱）受有破損及水濕， 友達公司因而受有日幣1,020
    萬1,000元及新臺幣20萬4,970元之損失，總計為新臺幣（下
    同）336萬7,280元（以日圓：新臺幣為1：0.31計算）。 因
    被上訴人為本件貨物之運送人及清潔海上貨運單之簽發人，
    依中華民國海商法第74條第1項及民法第634條規定，應就前
    開損失負運送之債務不履行責任；且其受僱人過失侵害友達
    公司就系爭貨物之所有權，依中華民國民法第184條、第188
    條規定，應負侵權行為之連帶賠償責任。上訴人富邦產物保
    險股份有限公司（下稱富邦保險）及上訴人華南產物保險股
    份有限公司（下稱華南保險）為本件貨物運輸險之共同保險
    人，承保比例依序為60％、40％，前已依保險契約理賠友達
    公司，受讓友達公司關於系爭貨物所得主張之一切權利，爰
    依中華民國保險法第53條及民法債權讓與之規定，在原審請
    求判令： (一)被上訴人應給付上訴人富邦保險2,020,368元、
    上訴人華南保險1,346,912元， 及均自支付命令送達翌日起
    算之法定利息。(二)願供擔保請准宣告假執行等情。
    原審駁回上訴人之訴及假執行之聲請。
三、上訴人提起第二審上訴，補充意旨略以：(一)本件訴訟標的法
    律關係，係基於友達公司對被上訴人之海上貨運單法律關係
    及侵權行為法律關係，上開二法律關係之準據法均為中華民
    國法。(二)就海上貨運單法律關係而言：1.中華民國法律對海
    上貨運單之法律關係並無明文規定，司法實務上係直接適用
    民法上提單之規定，於提單簽發後，運送人與提單持有人間
    關於運送事項，依提單之記載，可參最高法院90年度台上字
    第1445號、89年度台上字第74號、83年台上字第1648號等判
    決。2.依海商法第5條適用民法第1條規定，參照國際公約或
    外國法律作為法理而適用之：(1)例如英國之海上貨物運送法
    於1992年修法時，該法適用範圍擴大至海上貨運單，明確賦
    予海上貨運單之受貨人具有傳統提單下之相同權利。另香港
    海上運送法亦於1993年制定「提單及相類裝運單據條例」，
    於西元1994年3月1日生效，大部分內容與英國海上貨物運送
    法相同。細譯上開法律規定，海上貨運單除不具物權證明效
    力外，此等文件之合法持有人與運送人之間之關係，亦與載
    貨證券一般會因交付單據而產生法定轉讓權利之效果，故受
    貨人於合法取得海上貨運單之持有時，視為原運送契約之締
    約人，得享受契約的權利，並於領取貨物或索取賠償時，承
    擔契約的義務。(2)國際條約之規定：國際商會制定之INCO-
    TERMS亦將海上貨運單列入運輸單據中，西元1990年6月29日
    通過「國際海事委員會海上貨運單統一規則」，使海上貨運
    單之使用具有規範性，該統一規則第3條第1項：「託運人不
    僅代表其本身而訂定運送契約，同時亦受貨人之代表人及代
    理人，託運人並應向運送人證明其為有權代理」，透過代理
    之理論，解決受貨人如何取得對運送人直接進行權利請求之
    問題。(三)就侵權行為法律關係而言：1.友達公司與訴外人日
    商Lasertec Corporation（下稱Lasertec公司）簽訂買賣契
    約，而自日本進口買受系爭貨物，雙方採用FOB條款（即輸
    出港船上交貨條件，指貨物在指定裝運港越過船弦時，賣方
    即為履行其交貨義務），若貨物不慎在越過船弦後發生貨損
    ，因貨物所有權已經發生移轉至買受人身上，則由買受人承
    受利益及負擔風險。本件係因貨物裝載後自日本運回臺灣途
    中發生損失， 而發生貨損當時依照買賣契約FOB約定，友達
    公司已經取得貨物所有權。2.本件依兩造提出之公證報告，
    均認為系爭貨物係在運送途中發生貨損，原因在於：被上訴
    人將編號A-1、B-1號之貨櫃非法堆載於甲板最上層，致貨物
    在暴風雨及劇烈搖擺後受有碰撞及水濕之損害，此觀同時委
    託運送之貨櫃中僅有放置甲板最高層之貨櫃發生嚴重受損，
    另一編號C-1、D-1之貨櫃放置於船艙內即無損害可明。依中
    華民國海商法第73條規定，被上訴人應負損害賠償責任，除
    經託運人之同意並載明於運送契約，或航運種類或商業習慣
    所許者，始可免責，上開除外規定並應由運送人負舉證責任
    。3.被上訴人雖辯稱：平板貨櫃裝載於甲板上，乃航運習慣
    云云。惟本件系爭發生濕損之貨物以平板櫃裝運，平板櫃僅
    有底盤，頂部及四側則為中空，將之載於甲板上較載於船艙
    內更具風險，及海商法第73條規定及貨物為精密儀器，則被
    上訴人所辯實難可採。至於參加人提出之海洋大學函覆，因
    教授皆為商船學系者，以船公司之認知為基礎，未考慮到託
    運人與一般人之認知，故其所稱之商業習慣，僅係船公司之
    慣例而已，不足作為一般人共同認識之商業習慣。4.友達公
    司得請求損害賠償之範圍為公證報告中估計之維修費用日幣
    10,201,000元及額外產生之運費、 包裝費新台幣204,970元
    ，二者合計為新台幣3,367,280元。 本件被上訴人為非法之
    甲板運送，當然喪失主張單位責任限制之權利，自應全數賠
    償。(四)被上訴人已簽發清潔海上貨物託運單，顯見並無任何
    包裝不固之情事，則託運人並無任何與有過失之情事。並聲
    明：(一)原判決廢棄。(二)被上訴人應給付上訴人富邦保險2,02
    0,368元、上訴人華南保險1,346,912元，並均自支付命令送
    達翌日起至清償日止按年息5％計算之利息。 (三)願供擔保請
    准宣告假執行。
    被上訴人及參加人則以：(一)就上訴人繼受友達公司與伊間之
    海上貨運單之法律關係，準據法為中華民國法；另同意侵權
    行為法律關係之準據法亦為中華民國法。(二)就海上貨運單之
    法律關係而言：1.海上貨運單係為解決海運實務上，載貨證
    券（海運實務稱提單）必須提示及繳還才能提領貨物之問題
    ，如載貨證券尚在押匯銀行間遞送審核期間，貨物即已運抵
    目的港，受貨人又急需提領貨物，因而創新發行之單據，特
    點在於不具有提單之有價證券性質，僅須提出相關證明文件
    證明伊為託運人指定之受貨人即可。2.受貨人之所以有權向
    運送人請求交付貨物，係因託運人之指示而來，並非因為持
    有海上貨運單而與簽發人獨立成立以海上貨運單為據的運送
    契約，學者劉宗榮教授海商法亦記載：「持有海運貨運單之
    人，若非託運人所指定之受貨人，運送人也不得對其交付貨
    物」，可見持有海上貨運單之事實，不當然取得海上貨運單
    為證之運送契約之權利。另「國際海事委員會海上貨運單統
    一規則」第6條第1項有關 「貨物控制權」第1項：「除非託
    運人依據下列第2項規定行使其選擇權， 託運人係有關運送
    契約唯一有權對於運送人為指示之人。除非因為準據法之規
    定禁止，託運人在貨物運抵目的港且經受貨人請求提領貨物
    之前，有權於任何時間，變更受貨人之名稱」、第2項：「
    選擇權，係指託運人將其對於貨物控制權移轉於受貨人」等
    規定亦明。是本件友達公司不因其持有海上貨運單，即與伊
    另行獨立成立一個以海上貨運單為據之運送法律關係，上訴
    人自不能依據一個不存在之法律關係對伊主張任何權利。3.
    有關海上貨運單，上訴人於原審即主張我國法律並未規定，
    可 見上訴人就海上貨運單非屬中華民國民法第625條所定之
    提單業已自認，自應受拘束；且最高法院90年度台上字第17
    93號判決明指：海上貨運單與海運提單之性質有別，故上訴
    人主張海上貨運單之法律關係， 依中華民國民法第627條有
    關提單之規定向伊請求損害賠償，要無可採。4.縱認上訴人
    依海上貨運單得為請求者，編號C-1、D-1之貨物並未受損，
    此觀公證報告之記載可知，則上訴人請求該部份貨物之檢測
    費用，自無理由。5.系爭貨物係採取ＦＣＬ／ＦＣＬ（整裝
    ／整拆）方式運送，編號A-1、B-1之貨物乃超高超大之貨物
    ，須以平板貨櫃裝載，而上開貨物在平板櫃上之繫固措施係
    由託運人自行為之。而上開貨物損害發生原因在於：貨物之
    包裝及繫固措施不當或不足所致，有上訴人提出之公證報告
    可稽，則伊得依中華民國海商法第69條第12款「包裝不固」
    、第15款「貨物所有人、託運人或其代理人、代表人之行為
    或不行為所致之毀損滅失」及第17款「其他非因運送人或船
    舶所有人本人之故意或過失及非因其代理人、受僱人之過失
    所致」等規定主張免責。 6.退步縱認上開編號A-1、B-1 之
    貨物並無包裝不固或繫固措施不足之情形，則貨損發生原因
    在於天候惡劣所致， 此由上訴人提出之公證報告第1頁倒數
    第8行以下之記載可明，則伊得依中華民國海商法第69條第2
    款「海上或航路上之危險、災難或意外事故」、 第4款「天
    災」等規定免責。7.平板貨櫃裝載於貨櫃船之甲板上，屬航
    運種類及商業習慣所允許，有中華民國船長公會95年6月1日
    船公（漢）字第2812號及海洋大學之函覆在卷，並為司法實
    務所肯認，亦有最高法院95年度台上字第1393號判決可參。
    8.退步縱認伊應負損害賠償責任者，伊得主張單位責任限制
    ，即系爭受損之A-1、B-1之貨物共計14,340公斤，則伊應負
    之賠償責任，依中華民國海商法第70條第2項規定， 不超過
    28,680個特別提款權為限，按貨物交付當日之ＩＳＤＲ兌換
    1.46美元之匯率計算，約折合美金41,872.8元。9.本件託運
    人或其使用人就貨物之包裝及繫固措施不足， 而與有過失，
    伊得依中華民國民法第 217條規定主張減輕或免除伊之損害
    賠償金額。 10.縱認伊應就本件貨損負責者，關於本件貨物
    實際損害總額應以1,405,850元為合理。 (三)就侵權行為法律
    關係而言：上訴人未就本件成立侵權行為之要件予以說明及
    舉證，且上訴人代位之友達公司於貨物損害發生時尚未取得
    貨物之所有權，則上訴人依侵權行為法律關係請求，顯無理
    由等語抗辯。被上訴人並聲明：(一)上訴駁回。(二)如受不利判
    決，請准供擔保宣告免為假執行。
四、緣於本件涉訟， 係上訴人代位或受讓友達公司向日本商La-
    sertec公司訂貨，而自日本進口貨物，由被上訴人自橫濱運
    送至我國台中港並簽發海上貨運單，於貨抵我國台中港後，
    發現貨物有毀損，友達公司持有被上訴人簽發之海上貨運單
    之紛爭，其中具有涉外因素，為涉外事件。上訴人就本件請
    求主張之訴訟標的法律關係，一為友達公司依海上貨運單與
    被上訴人間之法律關係，另一為侵權行為法律關係（本院卷
    第213頁），茲就各法律關係之準據法予以探討：
  (一)就上訴人依海上貨運單之法律關係而言：
    本件上訴人代位或受讓友達公司依海上貨運單得對被上訴人
    主張之法律關係，依涉外民事法律適用法（下稱涉外法）第
    7條：「債權之讓與對於第三人之效力， 依原債權之成立及
    效力所適用之法律」，即應斟酌友達公司與被上訴人間海上
    貨運單法律關係之準據法為何。查友達公司與被上訴人並未
    簽訂任何契約，自無合意定應適用法律之可能，惟該二公司
    均係依中華民國法律設立之法人，為兩造一致是認之事實，
    則依涉外法第6條第2項前段規定，就上訴人代位或受讓友達
    公司與被上訴人間有關海上貨運單法律關係之準據法為中華
    民國法， 被上訴人亦當庭表示無意見（本院卷第213頁反面
    ）。
  (二)就上訴人依侵權行為之法律關係而言：
    上訴人主張：系爭貨物損害持續發生在中華民國境內，準據
    法為中華民國法，斟酌系爭貨物之損害結果發生於我國境內
    ，則依涉外法第9條第1項規定，以中華民國法為準據法，被
    上訴人具狀同意以中華民國法為侵權行為法律關係之準據法
    （本院卷第215頁）。
五、兩造不爭執之事實：
  (一)訴外人友達公司向日本Lasertec公司買受機器， 分裝於8箱
    （編號為A-1、A-2、B-1、B-2、C-1、C-2、D-1、D-2） 、3
    個貨櫃（編號FSCU000 0000、TOLU0000000、TOLU0000000）
    ，由日本Lasertec公司委託被上訴人自日本YOKOHAMA（橫濱
    ）港運送至我國台中港，被上訴人於93年9月1日簽發第YMLＺ
    0000000000號不得轉讓之海上貨運單（NON-NEGOTIABLE SEA
    WAYBILL），有海上貨運單在卷（原審卷(一)第7頁）。
  (二)上開貨物經被上訴人以參加人所有之國力輪（Kuo Lih ）第
    KL409S航次，於93年9月9日運抵我國台中港時，發現上開貨
    物中編號A-1、B-1、C-1、D-1貨物之木箱有破損及水濕之情
    形，業據上訴人提出之公證報告（原審卷(一)第8-71頁，譯文
    見原審卷(一)第259-268頁，照片見原審卷(二)第20-77頁）、被
    上訴人提出之公證報告（原審卷(一)第180-192頁， 譯文見原
    審卷(一)第240-251頁） 及參加人提出之公證報告（原審卷(一)
    第213-232頁）可稽。
  (三)上訴人富邦公司及華南公司為本件貨物運輸險之共同保險人
    ，承保比例依序為60％、40％，已依保險契約理賠友達公司
    日幣10,201,000元及新臺幣204,970元， 友達公司將其對系
    爭貨物之一切請求權由上訴人代位行使，有友達公司出具之
    代位求償收據、友達公司與上訴人間之貨物運輸險長期預約
    保險合約附卷（原審卷(一)第72、270-278頁， 收據譯文見原
    審卷(二)第18頁）。
六、本件重要爭點在於：
  (一)上訴人基於受讓或代位友達公司與被上訴人間獨立成立海上
    貨運單之法律關係，請求被上訴人負損害賠償責任，有無理
    由？
  (二)上訴人基於受讓或代位友達公司得對被上訴人主張之侵權行
    為法律關係，請求被上訴人負損害賠償責任，有無理由？
七、上訴人基於受讓或代位友達公司與被上訴人間獨立成立海上
    貨運單之法律關係，請求被上訴人負損害賠償責任，有無理
    由？
  (一)查系爭貨物之進口商友達公司僅取得被上訴人（運送人）簽
    發之海上貨運單，並未取得系爭貨物之載貨證券；系爭貨物
    係由日本Lasertec公司所託運， 即運送契約存在於日本La-
    sertec公司與被上訴人間等節，均為兩造不爭執之事實（原
    審卷(二)第159-160頁）。 究竟訴外人友達公司基於持有海上
    貨運單，是否即具有獨立之法律地位向被上訴人請求損害賠
    償？
  (二)查海上貨運單（Sea Waybill） 之濫觴，係為解決海運實務
    上載貨證券必須提示及繳還才能提領貨物之問題，即因現代
    運輸快捷，國際間商品海上運送時間大為縮短，尤其近距離
    者，於一天內，出口商尚未取得提單正本前即可送達，致有
    廠商為爭取提貨時效，常持載貨證券正本趕搭飛機進艙，俾
    於貨物抵港時，得以即時憑提單正本辦理提貨事宜，此種持
    單進貨方式，不僅造成人力與財力之浪費，且常有差錯，為
    彌補上述缺點，在海運實務上有「電報放貨」之提貨方式，
    即出口商（託運人）在趕時效之貨物交運後，將全套載貨證
    券正本不透過銀行押匯或託收情形下，請出口地之運送人（
    船公司）以電報要求進口地之船務代理在不交付載貨證券之
    情形下交付託運之貨物，上開電報放貨之通知，學理上稱為
    「海上貨運單」，亦有稱為「直放提單」或「電放提單」，
    此與一般海運提單（即載貨證券）有別。海上貨運單係指一
    個包含或證明運送人對託運人承諾將貨物交付予其所指定之
    受貨人之運送文件，就法律性質上，雖亦為運送人收受貨物
    之證明文件，更係託運人與運送人間指示交付之債權約定，
    受貨人不需提出海上貨運單，僅須證明其為託運人指定之受
    貨人即可，而得避免因貨物較載貨證券先到達時，必須依擔
    保書擔保提供之問題。惟自物權法上觀之，海運提單表彰物
    權，一般可以背書方式轉讓；海上貨運單並不表彰物權，係
    不得背書轉讓之單據，非屬物權證券性質，取得海上貨運單
    之電報放貨通知者，與取得具有物權效力之載貨證券者迥異
    ，有上訴人提出之學術論文資料（本院卷第136、143、149
    頁）及我國最高法院90年度台上字第1793號判決（原審卷(一)
    第358頁）均同此見解可供參考。
    又我國民法規範有關提單之特質在於：提單之背書性及物權
    證券性（我國民法第628條及第629條參照），海上貨運單既
    不具有相同之特質， 自無從直接適用我國民法第627條讓提
    單持有人基於提單即與運送人間依提單記載規範運送事項之
    規定，亦即海上貨運單持有人無法單憑海上貨運單即受讓運
    送契約之權利，又因其並非運送契約之當事人，基於債之相
    對性，海上貨運單持有人自無運送契約之請求權甚明。上訴
    人提出之最高法院83年度台上字第1648號、89年度台上字第
    74號、90年度台上字第1445號判決（ 本院卷第32-33頁），
    均係針對空運提單（air waybill）論述， 空運提單具有上
    開民法所列背書性及物權證券性之特質，因而適用我國民法
    有關提單之規定，海上貨運單不具備上開提單之特質，已如
    上述，自欠缺與空運提單般適用民法提單規定之同一基礎。
    是上訴人恝置海上貨運單之特質不論，逕認友達公司持有海
    上貨運單即與被上訴人間有海上貨運單之獨立法律關係，尚
    無可採。
  (三)我國民法或特別法中，針對海上貨運單確未予規定，上訴人
    主張：西元1990年國際海上委員會之「海上貨運單統一規定
    」及1992年英國海上貨物運送法，均認定海上貨運單持有人
    與運送人間之權利關係，可作為我國之習慣或法理云云，惟
    為被上訴人所爭執。經查：
    1.西元1990年6月29 日國際海事委員會第34屆大會雖通過「
      海上貨運單統一規則」，惟該統一規則僅係國際海事委員
      會提出之建議報告，並非國際公約，自無任何國家批准之
      情形，我國亦未參加該次大會等情，業據兩造陳明在卷（
      本院卷第115頁反面）。且觀上開統一規則第6條「貨物控
      制權 (Right of Control)」第1項：「除非託運人依據下
      列第2 項規定行使其選擇權，託運人係有關運送契約唯一
      有權對於運送人為指示之人。除非準據法之規定禁止，託
      運人在貨物運抵目的港且經受貨人請求提領貨物之前，有
      權於任何時間， 變更受貨人之名稱 （原文：Unless the
      shipper has exercised his option under subrule(ii)
      ,  he shall be the only party entitled to give the
      carrier instructions  in relation  to the contract
      of carriage.  Unless prohibited  by the applicable
      law,  he shall be entitled  to change  the name of
      the  consignee  at any  time  up to the  consignee
      claiming delivery of the goods after their arrival
      at  destination）、同條第2項：「選擇權，係指託運人
      將其對於貨物控制權移轉於受貨人」（原文為：to trans
      -fer the right of control to the consignee），可見
      ：海上貨運單記載之受貨人，並不因持有海上貨運單，而
      與簽發人另行成立一獨立之運送契約法律關係，託運人在
      貨物運抵目的港、受貨人提貨前，有變更海上貨運單受貨
      人名稱之權利；惟若託運人將貨物控制權移轉讓與受貨人
      ，受貨人方取得運送契約之相關權利，即依此統一規則之
      規定，海上貨運單之持有人並不因持有海上貨運單即當然
      與運送人有獨立之法律關係灼然。
      甚且，再觀統一規則第3條第1項：「託運人不僅代表其本
      身而訂定運送契約，同時亦係受貨人之代表人及代理人，
      託運人並應向運送人證明其為有權代理」（原文為：3.(i
      ) The  shipper  on entering  in to the contact  of
      carriage  does  so not only on his own behalf  but
      also as agent for and on behalf  of the consignee,
      and warrants  to the carrier that he has authority
      so to do.）， 可見統一規則第3條第1項嘗試透過代表或
      代理之理論，以解決海上貨運單記載之受貨人取得對運送
      人直接行使權利之問題，益見運送契約僅在運送人及託運
      人間存在，並無海上貨運單所載受貨人與運送人間成立另
      一獨立之運送契約；惟上開代理規定如何解決託運人在貨
      抵目的港、受貨人提貨前，託運人有變更受貨人名稱之權
      利，此顯與託運人於託運時即併以受貨人代理身分簽訂運
      送契約之概念有違，因而遭學者批評此方式並非解決問題
      之良策。
    2.另英國於西元1992年公布之「海上貨物運送法」，雖將該
      法適用範圍由載貨證券擴大至海上貨運單，並賦予海上貨
      運單之受貨人具有傳統提單下之相同權利，惟細繹該法第
      2條第1項規定：「除本法另有規定外，其為a.載貨證券之
      合法持有人；b.運送人依運送契約，應對之交付海上貨運
      單有關貨物之人；c.依船方小提單上承諾，應對之交付小
      提單有關貨物之人，將受讓取得所有依運送契約所生之訴
      訟權利，如同其為該運送契約之當事人」【原文為：
      2.(1)Subject to  the following provisions  of this
           section, a person who becomes:
           (a)the lawful holder of a bill of lading;
           (b)the person who ( without being an original
              party to the contract of carriage ) is the
              person to  whom delivery  of  the goods to
              whict a sea waybill relates is  to be made
              by  the carrier  in accordance  with  that
              contract; or
           (c)the person to whom delivery  of  the goods
              to  which  a ship's delivery order relates
              is  to  be  made  in  accordance  with the
              undertaking contained in the order,  shall
              ( by virtue of becoming the holder of  the
              bill or, as the case may be,  the personto
              whom delivery is to be made)  have
              transferred to and vested in him all
              rights of suit under the contract of
              carriage as if he had been a party to that
              contract.】
      可知：該法規定海上貨運單之受貨人係「受讓取得」依運
      送契約所生之權利，本質上受貨人之權利係繼受託運人基
      於原運送契約所生之權利，並非使海上貨運單持有人基於
      海上貨運單即與運送人有另一獨立之法律關係，即海上貨
      運單持有人並無獨立地位得向運送人主張運送契約之所有
      權利。
    3.承上開說明，國際海事委員會大會通過之海上貨運單統一
      規則，僅係建議報告，我國又未參加該會，已難認為具有
      國際公約或條約之效力（實質約束力），兩造亦陳明我國
      司法實務上從無審酌過此一統一規則之判決（本院卷第11
      5頁反面）；另英國於西元1992 年海上貨物運送法係規定
      海上貨運單之受貨人「受讓取得」託運人依運送契約所生
      之權利，並非上訴人主張之海上貨運單持有人基於海上貨
      運單即與運送人有獨立之法律關係，自難認為我國就海上
      貨運單持有人基於海上貨運單即有對運送人享有獨立請求
      權一節業已有習慣存在。另自海上貨運單相關法律關係，
      並非世界各國均制定法律予以規範，有規範者亦係爭議甚
      多予以觀察，亦難認為受貨人基於海上貨運單得對運送人
      請求之原則已成為普世之法理。
  (四)綜上所云，海上貨運單不具有背書轉讓及物權證券特質，與
    提單之性質不合，自無從逕行適用我國民法有關提單之規定
    。有關海上貨運單受貨人與運送人間有無獨立之法律關係一
    節，並未成為我國之習慣，更非普世之法理原則，自無從依
    我國民法第1條規定予以適用。是則，
    本件海上貨運單之受貨人友達公司並未因持有海上貨運單即
    與被上訴人間另成立獨立之法律關係，而友達公司復未受讓
    原運送契約之託運人日本Lasertec公司得對被上訴人主張之
    運送契約相關權利，友達公司無從對被上訴人主張海上貨運
    單之權利，上訴人自無從因代位及債權讓與而得請求被上訴
    負損害賠償責任。
  (五)本件上訴人已陳明： 就友達公司繼受託運人日本 Lasertec
    公司依原運送契約與運送人之法律關係部分不再主張，予以
    撤回（本院卷第213 頁），自無再就此節調查及論述之必要
    ，併此敘明。
八、上訴人基於受讓或代位友達公司得對被上訴人主張之侵權行
    為法律關係，請求被上訴人負損害賠償責任，有無理由？
  (一)查友達公司僅持有海上貨運單，為兩造一致是認之事實，而
    自海上貨運單之濫觴，其為不流通、不具有物權權利之證券
    ，已如前述，即持有海上貨運單並非為貨物所有權之證明。
    本件友達公司未持有載貨證券，而僅持有海上貨物單，尚難
    認其為系爭貨物之所有權人。
  (二)再參國立臺灣海洋大學95 年3月7日海商字第095001865號函
    覆另案之理由說明：「(五)貨櫃運輸係將貨櫃尺寸標準化，並
    將其置於船上之標準制式儲位上。運送人收取運費之依據是
    依運送之貨物所佔之儲位多寡而定。若尺寸過大，勢必會佔
    用到其他儲位，而造成貨物裝卸之困難及空間之閒置。貨主
    若對貨物之處置有特殊，應於洽定訂艙時明示並支付全額之
    運費。在無特殊要求之情況下，運送人對於平板櫃於船上之
    排放，可依當時該港口裝卸貨櫃及儲位之多寡、作業之便利
    性及安全性，裝置於甲板上或是船艙內。(六)依一般商業習慣
    及海運實務，運送人對於無特別要求儲位之平板櫃貨物於船
    上之排放有當然之決定權。…… (十)在FCL/FCL運送條件下，
    貨物之裝填、包裝及繫固均為貨主所為，運送人無從過問，
    貨物之包裝及繫固是否得當，應為貨主之義務」綦詳（原審
    卷(二)第301-303頁）； 另依中華民國船長公會函覆另案中亦
    表示：「在從事專門運送貨櫃之貨櫃專用船舶，除非債主與
    船公司訂定運送契約時有指定需要積載於艙內，否則依一般
    航運及商業習慣，平板貨櫃可以堆存甲板上運送」（原審卷
    (二)第350頁）， 因認：平板貨櫃可以堆存甲板上運送乃我國
    學者與海運實務業界共同認定之商業習慣，則被上訴人將系
    爭平板貨櫃放置於甲板上運送，亦難認為有任何故意或過失
    可言。
  (三)依上所陳，友達公司並非系爭貨物之所有權人，系爭貨物有
    無損害，與友達公司無涉；且被上訴人將系爭平板貨櫃堆存
    於甲板上運送，亦難認為有故意或過失可言，核與我國民法
    有關侵權行為之要件有所未合。從而，上訴人基於代位及受
    讓友達公司之侵權行為請求權，請求被上訴人負損害賠償責
    任，自非正當，應予駁回。
九、綜上所述，上訴人基於代位及受讓友達公司之海上貨運單及
    侵權行為法律關係之請求權，訴請被上訴人賠償上訴人富邦
    公司2,020,368元、上訴人華南公司1,346,912元，及均自支
    付命令送達翌日起算之法定利息，均為無理由，應予駁回，
    上訴人假執行之聲請亦失依附，應併予駁回。原審為上訴人
    敗訴之判決及駁回其假執行之聲請，並無不合。上訴意旨指
    摘原判決不當，求予廢棄改判，為無理由，應予駁回。
十、本件結論已臻明確，兩造其餘論述、攻防及舉證核均與結論
    不生影響，爰不再一一論述。
    有關海上貨運單之法律性質及適用法律，乃法院之職權，是
    上訴人聲請本院向國立台灣大學柯澤東、劉宗榮、林群弼教
    授，政治大學張新平教授及台北大學許美玲教授等人，詢問
    有關海上貨運單在我國法制下應如何適用、海上貨運單之受
    貨人能否對運送人求償，以及平板貨櫃得否置於甲板運送等
    問題（本院卷第161-163頁）， 應無必要。另上訴人聲請向
    國立海洋大學海洋法律研究所詢問平板貨櫃置於甲板運送之
    商業習慣事項（本院卷第000-000-0頁）， 因卷附已有參加
    人提出該校之函覆資料供參，自亦無函詢之需，附此說明。
十一、據上論結：本件上訴為無理由，依民事訴訟法第449條第1
      項、第78條、第85條第1項本文，判決如主文。
中    華    民    國    97    年    3    月     19    日
                    民事第一庭
                        審判長法  官  張耀彩
                              法  官  盧彥如
                              法  官  林金吾
正本係照原本作成。
如不服本判決，應於收受送達後20日內向本院提出上訴書狀，其
未表明上訴理由者，應於提出上訴後20日內向本院補提理由書狀
（均須按他造當事人之人數附繕本）上訴時應提出委任律師或具
有律師資格之人之委任狀；委任有律師資格者，另應附具律師資
格證書及釋明委任人與受任人有民事訴訟法第466條之1第1項但
書或第2項（詳附註）所定關係之釋明文書影本。
中    華    民    國    97    年    3     月    19    日
                              書記官  張淑芳
附註：
民事訴訟法第466條之1（第1項、第2項）：
對於第二審判決上訴，上訴人應委任律師為訴訟代理人。但上訴
人或其他法定代理人具有律師資格者，不在此限。
上訴人之配偶、三親等內之血親、二親等內之姻親，或上訴人為
法人、中央或地方機關時，其所屬專任人員具有律師資格並經法
院認為適當者，亦得為第三審訴訟代理人。


司法院資訊處製作；財團法人民間司法改革基金會備份。
